臺灣高等法院臺中分院刑事判決
111年度上訴字第1095號
上  訴  人  
即  被  告  白如雯



上列上訴人即被告因傷害等案件，不服臺灣臺中地方法院110年
度訴字第1860號中華民國111年3月16日第一審判決（起訴案號：
臺灣臺中地方檢察署110年度偵字第16700號），提起上訴，本院
判決如下：
    主  文
原判決關於傷害部分撤銷。
白如雯犯傷害罪，處罰金新臺幣參仟元，如易服勞役，以新臺幣
壹仟元折算壹日。
    犯罪事實
一、白如雯、○○○（更名前為○○○，其被訴傷害犯行業經檢察官為
    不起訴處分確定）為鄰居，○○○在其臺中市○○區○○街00號住
    處前設有早餐店攤位，白如雯於民國110年3月17日上午8時5
    0分許，在其臺中市○○區○○街00號住處前，先以掃帚掃其住
    處騎樓，○○○即以小水桶裝水潑灑沖洗早餐櫃台下方，並濺
    起水花，白如雯打掃完畢後即以水管為在兩戶界線處之盆栽
    澆水，亦濺起水花，又以水管向○○○早餐櫃台處噴水，致引
    起○○○不滿，即先後3次以小水桶裝水向白如雯住處潑水，原
    欲外出之白如雯即將原戴在頭上之安全帽摘下順手拿於胸前
    ，走向○○○之早餐櫃台處與○○○理論，○○○伸手向被告指稱其
    被水噴2次，並認白如雯係故意的，之後白如雯於雙手將安
    全帽舉至頸部附近準備戴上安全帽時，○○○突以小水桶裝水
    往白如雯臉上潑，白如雯閃避不及，致整個臉、上衣及安全
    帽均被澆濕（白如雯整臉全濕且尚在滴水），大量水花四濺
    ，白如雯即右手拿著亦遭水噴濕之安全帽走向早餐櫃台內與
    ○○○理論，雙方因而發生爭執，白如雯乃基於傷害之犯意，
    與○○○發生激烈之拉扯及推擠，○○○則奮力以手將白如雯往前
    推，白如雯因而退出該攤位（整個發生拉扯、推擠之時間約
    4至5秒），致○○○因遭白如雯拉扯、推擠，而受有雙上肢挫
    傷、右手腕挫傷等傷害，白如雯則受有唇表淺損傷、左側手
    肘挫傷及左側肩膀挫傷等傷害 。
二、案經○○○訴由臺中市政府警察局清水分局報請臺灣臺中地方
    檢察署檢察官偵查起訴。
    理    由
壹、程序部分：
一、本院審理範圍：
　　按110年6月16日修正公布、同年月18日施行之刑事訴訟法第
    348條第1項、第2項規定「上訴得對於判決之一部為之。對
    於判決之一部上訴者，其有關係之部分，視為亦已上訴。但
    有關係之部分為無罪、免訴或不受理者，不在此限。」，且
    依其立法理由：本項但書所稱「無罪、免訴或不受理者」，
    並不以在主文內諭知者為限，即第一審判決就有關係之部分
    於理由內說明不另為無罪、免訴或不受理之諭知者，亦屬之
    。查本件於110年10月14日即新法施行後始繫屬於原審，經
    原審判決後，被告提起上訴後，嗣經繫屬於本院，參照上開
    說明，自應適用修正後刑事訴訟法第348條第1項、第2項之
    規定，是以本案上訴人即被告白如雯（下稱被告）既僅針對
    其被判決有罪之部分提起上訴，原審就被告被訴侵入住宅不
    另為無罪諭知部分即不在本院審理範圍內，本院審理範圍僅
    限於原判決關於被告有罪部分，合先敘明。
二、關於證據能力部分：　　
  ㈠按被告以外之人於審判外之言詞或書面陳述，除法律有規定
    者外，不得作為證據；而於偵查中向檢察官所為之陳述，除
    顯有不可信之情況者外，得為證據，刑事訴訟法第159條第1
    項、第159條之1第 2項分別定有明文。依前揭規定所揭示，
    被告以外之人於偵查中向檢察官所為之陳述，原則上有證據
    能力，僅於顯有不可信之情況者，始例外否定其得為證據。
    是被告如未主張並釋明顯有不可信之情況時，檢察官自無須
    再就無該例外情形為舉證，法院亦無庸在判決中為無益之說
    明。換言之，法院僅在被告主張並釋明有「不可信之情況」
    時，始應就有無該例外情形，為調查審認。被告雖主張證人
    ○○○於偵查中之證述無證據能力，然證人○○○於偵查中係經具
    結作證，被告並未釋明證人○○○於偵查中之證述有顯不可信
    之情況，依前揭說明，證人○○○於偵查中之證述自應認有證
    據能力。
  ㈡次按從事業務之人於業務上作成之證明文書，除顯有不可信
    之情況外，得為證據，刑事訴訟法第159條之4第2款定有明
    文。查證人○○○於童綜合醫療社團法人童綜合醫院（下稱童
    綜合醫院）診斷證明書，係醫師於例行性之診療過程中，對
    證人○○○所為之醫療行為，於業務上出具之診斷書，屬於醫
    療業務上或通常醫療業務過程所製作之證明文書，是依前揭
    法文規定，除顯有不可信之情況外，原則上具有證據能力。
    被告雖認上開診斷證明書無證據能力，然並無提出有何顯不
    可信之情形，故依前揭規定所示，具有證據能力。
  ㈢照相機拍攝之照片，係依機器之功能，攝錄實物形貌而形成
    之圖像，除其係以人之言詞或書面陳述為攝取內容，並以該
    內容為證據外，錄製之畫面、照片所呈現之圖像，並非屬人
    類意思表達之言詞或書面陳述，當不在刑事訴訟法第159條
    第1項所規定「被告以外之人於審判外之言詞或書面陳述」
    之範圍內，其有無證據能力，自應與一般物證相同，端視其
    取得證據之合法性及已否依法踐行證據之調查程序，以資認
    定（最高法院97年度台上字第3854號判決意旨參照）。本件
    卷附之監視器錄影畫面翻拍照片係屬機械性紀錄特徵，也就
    是認識對象的是攝影機或錄影鏡頭，透過鏡頭形成的畫面存
    入或映寫入硬碟或底片，然後儲存於硬碟或還原於照相紙上
    ，故攝影機、監視錄影器錄製之畫面及照相中不含有人的供
    述要素，在現實情形與作為傳達結果的錄影及照相，在內容
    上的一致性是透過機械的正確性來加以保障的，在錄影或照
    相中並不存在人對現實情形的知覺、記憶，在表現時經常可
    能發生的錯誤（如知覺的不準確、記憶隨時間推移而發生的
    變化），故依前述論述意旨，上揭監視器錄影畫面翻拍照片
    屬非供述證據，並無傳聞法則之適用，且係透過攝錄後由機
    器播放後再經沖印所得，而與本件犯罪事實具有關聯性，依
    法自得作為證據，而有證據能力。
貳、實體部分：
一、訊據被告固坦承與告訴人○○○係鄰居，雙方於110年3月17日
    上午8時50分許，因潑水事件發生爭執等情不諱，惟矢口否
    認有何傷害犯行，辯稱：伊沒有拿水管或水桶潑○○○，○○○是
    看到伊嘴唇流血，才說伊打她，○○○的指訴不實，且伊並沒
    有拿安全帽打她，也沒有傷害她云云。
二、認定犯罪事實所憑之證據及理由：
  ㈠被告與告訴人○○○為鄰居，雙方於110年3月17日上午8時50分
    許，因潑水事件而生爭執等節，業據被告自承在卷（見原審
    卷第64頁），核與證人即告訴人○○○於偵訊證述之情節相符
    （見110年度偵字第16700號卷〈下稱偵卷〉第97至100頁），
    並有監視器翻拍照片、原審勘驗筆錄及本院於審理時勘驗現
    場光碟之筆錄在卷可稽（見偵卷第75至85頁；原審卷第78至
    80頁；本院卷第54至59頁、第67至115頁），是以此部分事
    實自堪先予認定。
  ㈡本院勘驗監視器畫面，勘驗結果詳如附件所示（見本院卷第5
    4至59頁、第67至115頁）， 由上開監視錄影畫面，可知被
    告在其住處騎樓前與告訴人住處之界線附近掃地，告訴人即
    以小水桶裝水潑灑沖洗早餐櫃台下方，並濺起水花，之後被
    告以水管為在兩戶界線處之盆栽澆水，亦濺起水花，又以水
    管向告訴人早餐櫃台處噴水，致引起告訴人不滿，即先後3
    次以小水桶裝水向被告住處潑水，原欲外出之被告即將原戴
    在頭上之安全帽摘下順手拿於胸前，走向告訴人之早餐櫃台
    處與告訴人理論，告訴人伸手向被告指稱其被水噴2次，並
    認被告係故意的，之後被告雙手將安全帽舉至頸部附近準備
    戴上安全帽時，告訴人突以小水桶裝水潑向被告，被告閃避
    不及，致整個臉、上衣及安全帽均被澆濕（按該時被告整個
    臉全濕且尚在滴水），大量水花四濺，被告即右手拿著亦遭
    水潑濕之安全帽走向早餐櫃台內，與告訴人理論，雙方因而
    發生爭執，進而發生激烈之拉扯、推擠，之後告訴人用力將
    被告往前推，被告因而退出早餐櫃台外，整個發生拉扯、推
    擠時間約4至5秒。
  ㈢證人○○○雖於偵訊結證稱：110年3月17日上午快9點時，被告
    在自家掃地，有些灰塵揚起，我怕灰塵影響到早餐店使用的
    食器，就用水桶裝一些水往地板潑，被告也開始澆水，先噴
    灑自家花盆，又往我的花盆噴灑，我當時站在攤位前，被告
    就直接往我身上潑。我有告知被告，但被告充耳不聞，又對
    我潑第2次水，我很生氣也潑被告家地板，後來有一桶水有
    一點水潑到被告的頭髮，被告就衝過來質問我在幹麻，我又
    裝一點水潑向被告，並表示：你先潑我，我才潑你等語。之
    後被告便轉身去拿安全帽踏到我住家騎樓要往我頭部揮打，
    我當時要阻擋，因此遭被告安全帽揮擊，造成受傷 ，之後
    被告就騎車離去等語（見偵卷第97頁）。惟本院認其所證述
    雙方發生潑水衝突之整起事件原委、過程及雙方拉扯、推擠
    之實際情形與本院勘驗上開監視錄影畫面之勘驗結果仍有相
    當之落差，而監視器錄影畫面翻拍照片係屬機械性紀錄特徵
    ，故該監視錄影器錄製之畫面及照片不含有人之供述要素，
    在內容上之一致性是透過機械的正確性來加以保障的，且不
    存在人對現實情形的知覺、記憶，在表現時經常可能發生的
    錯誤（如知覺的不準確、記憶隨時間推移而發生的變化），
    亦無利己之情形產生，故仍應以本院勘驗之結果為本案所認
    定之事實。
　㈣而被告既因遭告訴人突以小水桶裝水往其臉上潑，致其整個
    臉、上衣及安全帽均被澆濕，且尚在滴水，故其乃右手拿著
    亦遭水噴濕之安全帽走向早餐櫃台內與告訴人理論，雙方因
    而發生爭執，被告進與告訴人發生激烈之拉扯及推擠，則告
    訴人之上肢及手部極有可能遭挫傷或擦傷等傷害，應為被告
    所明知，且非違反一般人之生活經驗或認知，再被告亦於與
    告訴人發生激烈之拉扯及推擠時，同亦受有唇表淺損傷、左
    側手肘挫傷及左側肩膀挫傷等傷害，足認案發當時雙方拉扯
    及推擠之力道均不輕；再告訴人○○○確受有雙上肢挫傷、右
    手腕挫傷等傷害，此亦有童綜合醫院一般診斷書1份在卷可
    稽（見偵卷第55頁），是以被告辯稱其並無傷害告訴人云云
    ，並無足採。
　㈤綜上所述，被告上開所辯顯係事後卸責之詞，不足採信。本
    案事證已臻明確，被告上開傷害犯行堪予認定，應依法予以
    論罪科刑。
三、論罪部分：
  ㈠核被告所為，係犯刑法第277條第1項傷害罪。
  ㈡被告於上開時間、地點，拉扯、推擠告訴人等行為，係於密
    切接近之時、地實施，在主觀上顯係基於一貫之犯意，接續
    為之，且係侵害同一之法益，應認係屬接續犯，而為包括之
    一罪。
四、撤銷原判決之理由：
　　原審審理結果，以被告傷害犯行事證明確，予以論罪科刑，
    固非無見。惟原審認被告故意以水管朝告訴人噴水，告訴人
    亦持水桶盛水潑灑被告，被告因而以安全帽揮打告訴人之手
    部及拉扯，造成告訴人受有上開傷害，然發生本案激烈拉扯
    及推擠衝突之最直接原因係告訴人突以小水桶裝水往被告臉
    上潑，致被告整個臉、上衣及安全帽均被澆濕，且該時被告
    整個臉尚在滴水，故被告乃右手拿著亦遭水噴濕之安全帽走
    向早餐櫃台內與告訴人理論，雙方因而發生爭執，進與發生
    激烈之拉扯及推擠，致雙方均受傷，且本案雙方拉扯及推擠
    之衝突時間僅4至5秒，時間可說甚短，又告訴人之傷勢尚非
    嚴重，本院認原判決判處被告拘役30日，尚嫌過重，未臻妥
    適，自應由本院將原判決此部分予以撤銷改判。
五、關於上訴理由之審酌：
　㈠被告上訴意旨略以：告訴人與被告平日即相處不睦，尤其在
    本案中告訴人數度向被告潑水，更推擠被告，彼此間更有嫌
    隙，故告訴人○○○之證述即會為有利於己之不實供述，其偵
    查供述即不可採。本案係因告訴人主動攻擊被告，而非係被
    告以安全帽對其攻擊，其始出手防衛或反擊，此部分之勘驗
    影像與告訴人○○○於偵訊之證述不合，反而與被告在原審辯
    稱其係出門欲騎機車之際突受潑水驚嚇，乃脫去安全帽趨前
    查看，即遭告訴人推擠而退回等情相符。原判決之認定與事
    實相距甚遠。原判決率以告訴人○○○偵訊之證述，並佐以錯
    誤之勘驗結果，而認定被告有傷害情事，至為不當，請撤銷
    原判決，改諭知被告無罪等語。
　㈡本院查：被告係因遭告訴人突以小水桶裝水往其臉上潑，致
    其整個臉、上衣及安全帽均被澆濕，且該時被告整個臉尚在
    滴水，故被告乃右手拿著亦遭水噴濕之安全帽走向早餐櫃台
    內與告訴人理論，雙方因而發生爭執，被告進與告訴人發生
    激烈之拉扯及推擠，致告訴人因受有雙上肢挫傷、右手腕挫
    傷等傷害，而被告本身亦受有傷害，本案整起事件之原委、
    過程及雙方拉扯、推擠之實際情形業經本院勘驗監視錄影光
    碟後，認定如前，足認被告確有與告訴人發生激烈拉扯、推
    擠，致告訴人受傷，是以被告上訴以其並無傷害告訴人等語
    ，並無足採。惟原判決之量刑既有未臻妥適之處，已如前述
    （詳理由欄貳、三所述），自應由本院將原判決予以撤銷改
    判。
六、自為判決之科刑及審酌之理由：　　　　　　　　
    爰以行為人之責任為基礎，審酌被告因遭告訴人突以小水桶
    裝水往臉上潑，致其整個臉、上衣及安全帽均被澆濕，且該
    時其整個臉尚在滴水，故其乃右手拿著亦遭水噴濕之安全帽
    走向早餐櫃台內與告訴人理論，進而發生激烈之拉扯及推擠
    ，致告訴人受有上開傷害，並審酌被告無任何前科紀錄，此
    有臺灣高等法院被告前案紀錄表1份在卷可稽，足認其素行
    尚稱良好，及雙方發生拉扯與推擠之衝突時間僅4至5秒，告
    訴人所受之傷勢，及被告犯後否認犯行，並未與告訴人調解
    成立或達成和解，亦未獲告訴人之諒解，兼衡其犯罪之動機
    、目的、手段，暨其智識程度、職業、家庭生活與經濟狀況
    （見原審卷第114頁）等一切情狀，量處如主文第二項所示
    之刑，並諭知易服勞役之折算標準。
據上論結，應依刑事訴訟法第369條第1項前段、第364條、第299
條第1項前段，判決如主文。　　
本案經檢察官張時嘉提起公訴，檢察官李芳瑜到庭執行職務。
中　　華　　民　　國　　111 　年　　7 　　月　　12　　日
              刑事第二庭　  審判長法　官　何志通
                                  法　官　吳進發
                                  法　官　石馨文
以上正本證明與原本無異。
如不服本判決應於收受送達後二十日內向本院提出上訴書狀，其
未敘述上訴理由者，並得於提起上訴後二十日內向本院補提理由
書（均須按他造當事人之人數附繕本）「切勿逕送上級法院」。
因疫情而遲誤不變期間，得向法院聲請回復原狀。

                                  書記官  陳儷文
　　　　　　　　　　　　　　　　　
中　　華　　民　　國　　111 　年　　7 　　月　　12　　日
附錄本案論罪科刑法條：
中華民國刑法第277條
傷害人之身體或健康者，處 5 年以下有期徒刑、拘役或 50 萬
元以下罰金。
犯前項之罪，因而致人於死者，處無期徒刑或 7 年以上有期徒
刑；致重傷者，處 3 年以上 10 年以下有期徒刑。
附件：
　⒈檔案名稱：4.mp4
      影片時間：00：00：34
      說明：被告在其自家騎樓前沿著花盆（被告與告訴人住  
            處之界線）掃地。
      影片時間：00：00：48
      說明：告訴人以小水桶裝水潑灑沖洗早餐櫃台下方。水  
            花如黃圈所示。
      影片時間：00：01：03
      說明：被告次以水管為盆栽澆水，並持續向兩戶界線處  
            噴水。水花如紅圈所示。
　　　影片時間：00：01：13
　　　說明：被告以水管向告訴人早餐櫃台處噴水。水花如紅圈
      所示。
　　　影片時間：00：01：15
　　　說明：告訴人現身在監視器畫面中，探頭張望，看向被告
      處。
　　　影片時間：00：01：21
　　　說明：被告再次以水管向其盆栽澆水。水花如紅圈所示。
      影片時間：00：01：24
　　　說明：告訴人以小水桶裝水潑向被告住家騎樓處（第1 次
      ）。水花如黃圈所示。
　　　影片時間：00：01：33
　　　說明：被告以水管向其盆栽澆水（水花如紅圈所示）。同
      時，告訴人也以小水桶裝水再次（第2 次）潑向被告家騎
      樓（水花如黃圈所示）。
　　　影片時間：00：01：45
　　　說明：告訴人又以小水桶裝水潑向被告家騎樓（第3次）
      。
　　　影片時間：00：01：50
　　　說明：被告欲走向告訴人理論，將原戴在頭上之安全帽摘
      下。
　　　影片時間：00：01：51
　　　說明：被告將安全帽以雙手拿於右胸附近，並走向告訴人
      之早餐櫃台。
　　　影片時間：00：01：54
　　　說明：被告與告訴人正在理論中，告訴人伸出右手向被告
      說明被水波到之情形。被告此時雙手將安全帽拿於胸前。
      影片時間：00：01：59
　　　說明：被告雙手將安全帽舉起至頸部附近，準備戴上安全
      帽。
　　　影片時間：00：02：00
　　　說明：告訴人突以容器裝水潑向被告（第4 次），被告閃
      避不及，上半身及安全帽皆被波及。水花如黃圈所示。
　　　影片時間：00：02：01
　　　說明：被告遭告訴人潑水後，大量水花四濺。
　　　影片時間：00：02：02
　　　說明：被告以右手將安全帽舉至身體前方，靠近早餐櫃台
      ，欲與告訴人理論。
　　　影片時間：00：02：03
　　　說明：被告走向早餐櫃台內，右手之位置約略在胸前（如
      紅圈所示）。
　　　影片時間：00：02：03
　　　說明：被告緊靠早餐櫃台，右手高舉安全帽超過頭部（如
      紅圈所示）。
　　　影片時間：00：02：04
　　　說明：被告部分身體進入早餐櫃台，與告訴人推擠，早餐
      櫃台因此發生搖晃情形。
　　　影片時間：00：02：04
　　　說明：被告持續與告訴人推擠中，此時可見被告之安全帽
      位置在被告下巴處。
　　　影片時間：00：02：07
　　　說明：被告與告訴人經過一番激烈推擠後，被告退出早餐
      櫃台外。
　　　影片時間：00：02：12
　　　說明：被告向後退至兩戶交界之盆栽處，並持續與告訴人
      理論。
　　　影片時間：00：04：20
　　　說明：被告結束與告訴人之理論，走回自家騎樓。
　　⒉檔案名稱：1.mp4：
　　　監視器時間：2021/03/17/08：58：25
　　　說明：告訴人拿起已裝水之小水桶至胸前，準備潑向前來
      理論之被告。
　　　監視器時間：2021/03/17/08：58：25
　　　說明：告訴人將水潑向前來理論之被告，水花四濺。
　　　監視器時間：2021/03/17/08：58：28
　　　說明：被告身影出現在監視器畫面右側，其右手拿著安全
      帽舉在身體前方，高度約略在胸部至腰部之間。
　　　監視器時間：2021/03/17/08：58：28
　　　說明：被告右手舉起安全帽至其頭部前方，準備揮向告訴
      人。告訴人亦同時舉起左手至相同高度，準備抵擋該安全
      帽。
　　　監視器時間：2021/03/17/08：58：29
　　　說明：被告右手高舉安全帽欲攻擊告訴人，但告訴人同時
      以左手擋住安全帽，改變安全帽之攻擊路徑。
　　　監視器時間：2021/03/17/08：58：29
　　　說明：被告右手所持之安全帽因告訴人左手之阻擋，其位
      置變成在被告肩膀右上方。此時可見被告及安全帽皆因剛
      才告訴人潑水動作而佈滿水珠。
　　　監視器時間：2021/03/17/08：58：29
　　　說明：告訴人將被告之安全帽往旁邊推開後，以雙手推擠
      被告之胸部。被告右手仍緊握安全帽，另舉起左手準備反
      擊。
　　　監視器時間：2021/03/17/08：58：29
　　　說明：被告左手往下壓制告訴人之右手，並試圖撥開告訴
      人之右手，被告右手仍緊握安全帽頤帶。此時，告訴人雙
      手仍在推擠被告胸部，試圖將被告推開。
　　　監視器時間：2021/03/17/08：58：30
　　　說明：被告左手抓住告訴人右手手肘處。告訴人則以雙手
      與被告發生推擠。
　　　監視器時間：2021/03/17/08：58：30
　　　說明：被告右手再次將安全帽舉至胸前，告訴人則以左手
      再次準備將安全帽推開。
　　　監視器時間：2021/03/17/08：58：30
　　　說明：告訴人以左手將安全帽推至被告胸部及頭部之間，
      安全帽並撞擊被告身體。被告另伸出左手準備攻擊告訴人
      。
　　　監視器時間：2021/03/17/08：58：30
　　　說明：告訴人以左手將安全帽推至被告胸部及頭部之間。
      被告另伸出左手準備攻擊告訴人，告訴人亦伸出右手準備
      抵擋。
　　　監視器時間：2021/03/17/08：58：30
　　　說明：告訴人以右手將安全帽推至被告胸部及頭部之間，
      另以右手將被告伸出來之左手推回至安全帽下緣。
　　　監視器時間：2021/03/17/08：58：31
　　　說明：告訴人伸長雙手奮力將被告及安全帽（位置在被告
      胸前）往前推。
　　　監視器時間：2021/03/17/08：58：31
　　　說明：告訴人伸長左手將被告之身體往前推，另收回右手
      。監視器時間：2021/03/17/08：58：31
　　　說明：告訴人持續伸長雙手將被告及安全帽（位置在被告
      胸前）往前推。被告另伸出左手準備攻擊。
　　　監視器時間：2021/03/17/08：58：31-08：58：32
　　　說明：告訴人持續伸長雙手將被告及安全帽（位置在被告
      胸前）往前推，被告另以左手扣住告訴人右前臂。被告與
      告訴人兩人持續用力推擠中。
　　　監視器時間：2021/03/17/08：58：33
　　　說明：告訴人已將被告推開，被告右手持續緊握安全帽。
　　　監視器時間：2021/03/17/08：58：33
　　　說明：告訴人將被告推開後，另以左手指著被告。被告則
      已退出離開監視器畫面右方。